臺灣雲林地方法院民事判決
111年度訴字第188號
原      告  涂博純  
            林素華  
訴訟代理人  林重仁律師            
被      告  葉訓誌    


            京城商業銀行股份有限公司

法定代理人  戴誠志  
訴訟代理人  葉庭瑜律師
上列被告因侵占案件，經原告提起損害賠償之附帶民事訴訟（11
0年度附民字第432號），經本院刑事庭裁定移送前來，本院於民
國111年6月6日言詞辯論終結，判決如下：
    主  文
被告葉訓誌應給付原告涂博純新臺幣柒拾壹萬柒仟柒佰元，及自
民國一一０年十二月二八日起至清償日止，按年息百分之五計算
之利息。
被告葉訓誌應給付原告林素華新臺幣伍拾貳萬肆仟元，及自民國
一一０年十二月二八日起至清償日止，按年息百分之五計算之利
息。
被告葉訓誌應給付原告涂博純、林素華新臺幣參佰貳拾捌萬貳仟
參佰肆拾元及自民國一一０年十二月二八日起至清償日止，按年
息百分之五計算之利息。
原告其餘之訴均駁回。
訴訟費用由被告葉訓誌負擔。
本判決第一項於原告涂博純以新臺幣貳拾肆萬元供擔保後，得假
執行。
本判決第二項於原告林素華以新臺幣壹拾柒萬肆仟元供擔保後，
得假執行。
本判決第三項於原告涂博純、林素華以新臺幣壹佰零玖萬肆仟元
供擔保後，得假執行。
原告其餘假執行之聲請均駁回。
    事實及理由
一、程序方面：
    被告葉訓誌未於言詞辯論期日到場，核無民事訴訟法第386
    條各款所列情形，爰依原告聲請，由其一造辯論而為判決。
二、原告主張：
　㈠被告葉訓誌於民國107年6月25日前，任職於被告京城商業銀
    行股份有限公司（下稱京城銀行）擔任理財專員，負責為客
    戶處理投資理財或規畫事宜，陸續於附表編號1至7所示時間
    ，前往雲林縣○○市○○街00號(下稱系爭地址)或在中國信託商
    業銀行股份有限公司斗六分行(下稱中國信託斗六分行)，向
    原告涂博純、林素華表示將用以購買澳幣後投資基金、用以
    投資美金、用以購買澳幣、用以投資基金、用以購買被告京
    城銀行之庫藏股10張或15張等事由，向原告涂博純、林素華
    分別收取如附表編號1至7所示之金額（時間、地點、金錢交
    付方式、投資內容、被害人、金額等詳如附表編號1至7）。
    詎被告葉訓誌於收取上開金額後，隨即因其投資之避險基金
    虧損，意圖為自己不法之所有，基於業務侵占之犯意，將原
    告涂博純、林素華所交付之上開款項，以變易持有為所有之
    意思予以侵占入己，用以投資自己所購買之海外避險基金。
　㈡又被告葉訓誌於107年6月26日自被告京城銀行離職後，其明
    知自己不再擔任被告京城銀行理財專員，並無代理被告京城
    銀行為原告處理投資理財之權限，仍意圖為自己不法之所有
    ，基於詐欺取財之犯意，於附表編號8至10所示之時間、地
    點，向原告涂博純、林素華佯稱：可代為投資香港基金或購
    買被告京城銀行之庫藏股云云，使原告涂博純、林素華陷於
    錯誤，並交付如附表編號8至10所示之金額（時間、地點、
    金錢交付方式、投資內容、被害人、金額等詳如附表編號8
    至10）。嗣原告涂博純、林素華得知被告葉訓誌已經離職，
    也無法與被告葉訓誌取得聯繫，乃報警處理，始知受騙。被
    告葉訓誌上開行為經臺灣雲林地方檢察署（下稱雲林地檢署
    ）檢察官以110年度偵緝字第102號、第103號起訴，並經本
    院以110年度易字第697號刑事判決判處業務侵占及詐欺取財
    等罪，及定應執行有期徒刑2年6月確定在案。
　㈢被告京城銀行僱用被告葉訓誌擔任理財專員，使被告葉訓誌
    得藉由職務上機會將原告涂博純、林素華之投資標的變賣，
    將變賣所得侵占入己，或詐騙原告涂博純、林素華之財物，
    致原告受有高達新臺幣（下同）4,524,040元之損失。此等
    不法行為顯為被告京城銀行事先所得預見，並可經由內部監
    控機制加以防範，且被告葉訓誌係「於執行業務期間，利用
    職務之便，將替客戶投資之標的，易持有為所有之意思分別
    變賣而侵占入己，犯業務侵占犯行，被告京城銀行應就被告
    葉訓誌執行職務所為之侵權行為，負民法第188條僱用人連
    帶損害賠償責任。
　㈣對被告京城銀行答辯所為之陳述：
　⒈原告涂博純、林素華於107年11月間報案，係因無法聯絡到被
    告葉訓誌所致，於製作警詢筆錄時提及「我要請求民事賠償
    」，然原告於報案或提起告訴後，就個人實際受有多少損害
    ？被告葉訓誌哪些行為屬於侵權行為？原告可求償之範圍？
    如何求償？求償之對象？等等諸多重要事項皆不明瞭，亟待
    檢察機關予以調查確認，並於檢察機關確定起訴被告葉訓誌
    時，始能確定被告葉訓誌確有侵權行為及應為賠償之金額，
    故本件損害賠償請求權之消滅時效，應自檢察官起訴時為準
    。否則不啻要求原告涂博純、林素華於侵權行為事實尚不明
    朗、事證未迄完備、請求權基礎亦不明確之情形下，即負擔
    請求民事損害賠償之舉證責任，產生民、刑事訴訟判決矛盾
    之可能。
　⒉依附表所示被告葉訓誌所稱投資項目包含：購買澳幣投資基
    金、投資美金、購買澳幣、投資香港基金、購買被告京城銀
    行庫藏股若干張等，上開購買基金、外幣等項目，均屬於被
    告京城銀行正常營業項目，在客觀上足以認定被告葉訓誌為
    執行職務，即令其為濫用職務行為或利用職務上機會之行為
    ，均應涵攝在執行職務之範圍內。而購買庫藏股則需被告葉
    訓誌任職於被告京城銀行方能購買，又被告葉訓誌所為如附
    表所示招攬投資之行為，就附表編號1、2、4至7部分利用被
    告京城銀行之「特定金錢信託投資國內/境外基金/ 國外有
    價證券」申請書、就附表編號3部分利用被告京城銀行之「
    信託資金投資海外債券及境外指數股票型基金（ETF）申請
    暨約定書」等內部相關申購書表為之，使原告涂博純、林素
    華誤信被告葉訓誌係執行職務之行為；就附表編號6至9部分
    ，皆以購買被告京城銀行庫藏股名義為之，而被告京城銀行
    庫藏股之資訊，屬被告葉訓誌利用任職被告京城銀行之機會
    取得，並利用作為侵權行為之藉口，仍屬執行職務之行為；
    就附表編號10部分，被告京城銀行並未即時通知原告關於被
    告葉訓誌已自京城銀行離職，原告涂博純、林素華無從得知
    此訊息，基於對被告葉訓誌任職被告京城銀行間所建立之信
    任關係及被告葉訓誌隱瞞離職之事實，而相信被告葉訓誌編
    造之投資項目，仍屬被告葉訓誌利用職務上機會延伸之侵權
    行為。故被告葉訓誌所為侵權行為，均屬濫用職務或利用職
    務上機會之行為，與其任職被告京城銀行執行職務具有時間
    、事物上密切關係，符合「內在關聯性」之要件，依民法第
    188條第1項，被告京城銀行自應就被告葉訓誌所為，負擔僱
    用人連帶損害賠償責任。
　㈤並聲明：
　⒈被告葉訓誌、京城銀行應連帶給付原告涂博純717,700元，及
    自起訴狀繕本送達之翌日起至清償日止，按年息5％計算之利
    息。
　⒉被告葉訓誌、京城銀行應連帶給付原告林素華524,000元，及
    自起訴狀繕本送達之翌日起至清償日止，按年息5％計算之利
    息。　　　
　⒊被告葉訓誌、京城銀行應連帶給付原告涂博純、林素華3,282
    ,340元，及自起訴狀繕本送達之翌日起至清償日止，按年息
    5％計算之利息。　
　⒋請求准予提供擔保宣告假執行。　
三、被告方面：
　㈠被告葉訓誌未於言詞辯論期日到場，亦未提出任何書狀作何
    聲明或陳述。
　㈡被告京城銀行則以：　
　⒈依原告林素華向警方報案時所提出之被告京城銀行「特定金
    錢信託投資國內/境外基金/國外有價證券」申請書，其上即
    有自動轉帳扣款之條款，約定授權扣款帳號暨日後買回款轉
    入帳號為原告兒子涂偉德或涂誌恆於被告京城銀行開立之帳
    戶，原告對於投資款項應以帳戶扣款此一正常交易流程應有
    所認識，卻私下以現金及匯款至被告葉訓誌他行帳戶之方式
    將款項交付予被告葉訓誌，顯見原告已知如附表所示各款項
    之交付和被告葉訓誌任職被告京城銀行之職務無涉，應僅為
    原告與被告葉訓誌私人間之金錢往來。且依原告林素華於10
    7年間所填具之京城銀行客戶投資屬性評量表，其自承有股
    票、期貨、跟會及衍生性金融商品之投資經驗、投資理財經
    驗達5年以上，足見原告林素華具備相當投資經驗，應可知
    被告京城銀行員工庫藏股僅具備員工身分之人可為認購，原
    告林素華、涂博純既不具備被告京城銀行員工身分，被告京
    城銀行庫藏股自非其等所得申購之投資商品，且原告林素華
    前於103年、105年間即有購買被告京城銀行之投資商品，有
    其所簽具之「特定金錢信託投資國內/境外基金/ 國外有價
    證券」申請書可為憑，足徵原告對於購買被告京城銀行投資
    商品之投資款項係透過帳戶扣款，而非由被告京城銀行之理
    財專員以個人名義或於非被告京城銀行之營業處所向客戶收
    取款項，此一正常交易流程確有所認識，原告明知或至少依
    其一般知識經驗即知被告葉訓誌之行為顯非執行業務行為，
    應無受善意第三人保護原則保護之必要。
　⒉依被告葉訓誌於110年9月3日檢察官偵訊時供述「問：林素華
    、涂博純、陳淑娟、王怡靜、蔡景田等人委託你投資，你有
    無實際去投資？答：有，我確實有，但這些是我私人的投資
    ，非屬我任職銀行的業務…」，及其於刑事案件審理中之供
    述，如附表所示各款項之交付係原告涂博純、林素華與被告
    葉訓誌個人之私下交易，與被告京城銀行無涉，亦難謂有執
    行職務之外觀而足使原告涂博純、林素華誤認進而為該等款
    項交付之情形，嗣被告葉訓誌將原告涂博純、林素華所交付
    之款項挪為己用，僅為被告葉訓誌個人之侵權行為，並不該
    當民法第188條第1項前段所定「因執行職務而不法侵害他人
    權利」之要件，無從令僱用人即被告京城銀行連帶負損害賠
    償責任。
  ⒊被告京城銀行就各營業單位職員為客戶辦理各項作業，訂有
    相關內部控管規定，例如：聘任新進專責人員時，檢核其信
    用，列入錄取之參考、定期辦理專責人員信用檢核，以及時
    瞭解其信用及財務狀況、定期或不定期抽查專業人員之辦公
    處所，以遏止私下保管客戶交易物品文件之情事、制定專責
    人員於本行存款帳戶之異常交易檢核措施等。被告京城銀行
    亦發函各營業單位一再重申：嚴禁行員將現金攜出行外至客
    戶處交付或由行員於行外客戶處攜回現金辦理之情形，足見
    被告京城銀行就選任受僱人及監督其執行業務已盡相當之注
    意。而本件原告涂博純、林素華係以現金在非被告京城銀行
    營業處所交付予被告葉訓誌、以現金存款至被告葉訓誌之中
    國信託銀行帳戶，被告京城銀行既無權干涉客戶交易之原因
    ，更無查核客戶及員工之他行帳戶權限，原告涂博純、林素
    華私下與他人之金錢往來，資金如何安排全憑其自主決定，
    尚非被告京城銀行所得知悉及干預。被告京城銀行亦無從發
    覺被告葉訓誌個人他行帳戶之異常交易，是本件被告葉訓誌
    所為侵權行為，縱被告京城銀行加以相當之注意亦無從避免
    ，依民法第188條第1項但書之規定，被告京城銀行自不負賠
    償之責。
　⒋按侵權行為損害賠償請求權之消滅時效，應以請求權人實際
    知悉損害及賠償義務人時起算，非以知悉賠償義務人因侵權
    行為所構成之犯罪行為經檢察官起訴，或法院判決有罪為準
    （最高法院101年度台上字第2000號民事判決意旨參照）。
    原告林素華於107年11月26日，至雲林縣警察局斗六分局斗
    六派出所（下稱斗六派出所）報案，表示其與丈夫即原告涂
    博純因受被告葉訓誌招攬投資而陸續交付資金，嗣因基金配
    息未入帳，且於107年10月後聯繫不上被告葉訓誌，始知受
    騙，並向員警表示要對被告葉訓誌提出詐欺等告訴，故原告
    涂博純、林素華早於107年11月26日至斗六派出所報案時，
    或最遲於對被告葉訓誌提起刑事告訴時之108年1月25日，即
    就其因本件侵權行為所受損害及賠償義務人均已知悉，原告
    涂博純、林素華之侵權行為損害賠償請求權時效，應自107
    年11月26日，或至遲自108年1月25日起算，然其等遲至2年
    餘後之110年12月間，始具狀對被告葉訓誌及京城銀行提出
    本件附帶民事訴訟，依民法第184條第1項前段、第188條第1
    項規定，請求被告葉訓誌與京城銀行連帶負損害賠償之責，
    其等侵權行為損害賠償請求權業已罹於時效，被告京城銀行
    自得主張民法第144條第1項之時效抗辯而拒絕給付。
　⒌並聲明：原告之訴駁回；如受不利判決，願供擔保免假執行
    。
四、本院之判斷：
  ㈠原告主張被告葉訓誌於107年6月25日前，在被告京城銀行擔
    任理財專員，陸續於附表編號1至7所示時間、地點，向其等
    表示將用以購買澳幣後投資基金、用以投資美金、用以購買
    澳幣、用以投資基金、用以購買被告京城銀行之庫藏股10張
    或15張等事由，向其等分別收取如附表編號1至7所示之金額
    （時間、地點、金錢交付方式、投資內容、被害人、金額等
    詳如附表編號1至7），卻於收取上開金額後，意圖為自己不
    法之所有，基於業務侵占之犯意，將其等所交付之上開款項
    ，以變易持有為所有之意思予以侵占入己，用以投資自己所
    購買之海外避險基金，又於107年6月26日自被告京城銀行離
    職後，明知自己不再擔任被告京城銀行理財專員，並無代理
    被告京城銀行處理投資理財之權限，仍意圖為自己不法之所
    有，基於詐欺取財之犯意，於附表編號8至10所示之時間、
    地點，向其等佯稱：可代為投資香港基金或購買被告京城銀
    行之庫藏股云云，使其等陷於錯誤，並交付如附表編號8至1
    0所示之金額（時間、地點、金錢交付方式、投資內容、被
    害人、金額等詳如附表編號8至10），嗣其等得知被告葉訓
    誌已經離職，也無法與被告葉訓誌取得聯繫，乃報警處理，
    始知受騙，而被告葉訓誌上開行為經雲林地檢署檢察官以11
    0年度偵緝字第102號、第103號起訴，並經本院以110年度易
    字第697號刑事判決判處業務侵占及詐欺取財等罪，及定應
    執行有期徒刑2年6月確定在案等情，已據其等提出刑事告訴
    狀及京城銀行「特定金錢信託投資國內/境外基金/國外有價
    證券」申請書（107年1月23日、同年3月29日、同年4月16日
    ）、原告林素華之彰化銀行斗六分行、京城銀行斗六分行及
    虎尾分行、臺灣企銀、台灣銀行等存摺封面及內頁、原告涂
    博純之斗六西平路郵局、國泰世華銀行斗六分行、雲林縣斗
    六市農會、華南銀行斗六分行等之存摺封面及內頁、京城銀
    行信託資金投資海外債券及境外指數股票型基金（ETF）申
    請暨約定書、107年6月8日、同年7月31日及同年10月15日之
    匯款單、委託書、斗六派出所受理刑事案件報案三聯單等為
    憑（見本案卷第55至109頁），且被告葉訓誌前於警詢、檢
    察官偵訊及本院110年度易字第697號刑事案件審理時，對上
    開犯行亦均坦承在卷，已經本院職權調取該刑事案卷核閱無
    誤，並有本院110年度易字第697號刑事判決在卷可參（見本
    案卷第13至23頁），復為被告京城銀行所不爭執，可信原告
    上開主張之事實為真實。
　㈡按因故意或過失，不法侵害他人之權利者，負損害賠償責任
    ；負損害賠償責任者，除法律另有規定或契約另有訂定外，
    應回復他方損害發生前之原狀；因回復原狀而應給付金錢者
    ，自損害發生時起，加給利息，民法第184條第1項前段、第
    213條第1項、第2項分別定有明文。本件原告涂博純、林素
    華因被告葉訓誌上開故意不法侵權行為而交付如附表各編號
    所示之款項，致受有金錢損害，是被告葉訓誌之侵權行為與
    原告涂博純、林素華間之損害結果間具有相當因果關係。從
    而，原告涂博純、林素華請求被告葉訓誌賠償原告涂博純71
    7,700元、賠償原告林素華524,000元、賠償原告涂博純及林
    素華3,282,340元，及均自起訴狀繕本送達之翌日即110年12
    月28日起至清償日止，按年息5％計算之利息，核屬有據。至
    於被告京城銀行雖為消滅時效之抗辯（如下述㈢），惟因被
    告葉訓誌為受僱人、被告京城銀行為僱用人，依民法第188
    條第1項、第3項規定，本件侵權行為之最終責任應由被告葉
    訓誌承擔，被告京城銀行並無須分擔責任之情形，故被告京
    城銀行之時效抗辯縱有理由，亦不影響原告對未為時效抗辯
    之被告葉訓誌之侵權行為損害賠償請求權。
  ㈢被告京城銀行之時效抗辯為有理由：
　⒈按因侵權行為所生之損害賠償請求權，自請求權人知有損害
    及賠償義務人時起，2年間不行使而消滅；自有侵權行為時
    起，逾10年者亦同，民法第197條第1項定有明文。次按時效
    完成後，債務人得拒絕給付，民法第144條第1項亦有明文。
    又關於侵權行為損害賠償請求權之消滅時效，應以請求權人
    實際知悉損害及賠償義務人時起算，非以知悉賠償義務人因
    侵權行為所構成之犯罪行為經檢察官起訴，或法院判決有罪
    為準（最高法院72年度台上字第738號民事判決意旨參照）
    。另所謂知有損害，係指知悉受有何項損害而言。至對於損
    害額則無認識之必要。即以後損害額之變更於請求權時效之
    進行無礙（最高法院84年度台上字第1807號民事判決意旨參
    照）。又民法第197條第1項消滅時效期間之計算，僅適用於
    因侵權行為所生之損害賠償請求權，因侵權行為而請求給付
    之遲延利息，解釋上亦應同樣適用（參見孫森焱著，民法債
    編總論上冊，91年11月修訂版，第354頁）。
  ⒉查原告林素華於107年11月26日前往斗六派出所向警方報案時
    ，除指訴其與其配偶即原告涂博純遭被告葉訓誌詐欺背信而
    交付如附表編號1至10所示之金錢外，並表示：後於107年10
    月期間我發現基金配息都沒有入帳，我陸續有詢問投資交易
    狀況，最後於107年10月23日17時45分在撥打電話詢問時，
    葉訓誌的LINE通訊軟體已無人接聽，無法找到人，後來有去
    京城銀行斗六分行及西螺分行，銀行說根本沒有我的投資資
    料，我認為我遭違背信用詐欺，故至所報案等語（見雲林地
    檢署107年度偵字第7823號偵查卷第19至24頁）。嗣原告涂
    博純及林素華亦於108年1月28日向雲林地檢署對被告葉訓誌
    提出詐欺等之刑事告訴，亦有刑事告訴狀及其收文日期在卷
    可憑（見雲林地檢署108年度他字第243號偵查卷第3至55頁
    ）。足見原告涂博純、林素華於107年10月間，發現被告葉
    訓誌無法聯絡上，經詢問京城銀行斗六分行及西螺分行後，
    確認並無其等之投資資料時，主觀上顯然已知悉其等遭到被
    告葉訓誌之詐騙等侵權行為，亦已知悉其受有損害及賠償義
    務人包含被告葉訓誌及京城銀行，則自此時起應已起算其等
    侵權行為損害賠償請求權之消滅時效，然原告涂博純、林素
    華卻遲至110年12月21日始向本院提出刑事附帶民事訴訟起
    訴狀（見該狀上之本院收文日期），對被告京城銀行請求連
    帶賠償其等損害，顯已逾民法第197條第1項規定之2年短期
    消滅時效。而本件既無時效中斷或時效不完成之情形，則被
    告京城銀行主張原告涂博純、林素華之本件侵權行為損害賠
    償請求權已罹於消滅時效而拒絕給付，核屬有據。從而，原
    告涂博純、林素華請求被告京城銀行連帶賠償其等請求之金
    額，即屬無據。
  ㈣綜上所述，原告涂博純、林素華依據侵權行為之法律關係，
    請求被告葉訓誌給付原告涂博純717,700元、給付原告林素
    華524,000元、給付原告涂博純及林素華3,282,340元，及均
    自110年12月28日起至清償日止，按年息5％計算之利息，為
    有理由，應予准許。至於逾此範圍之請求，則無理由，應予
    駁回。
五、本件事證已臻明確，兩造其餘之攻擊或防禦方法及所用之證
    據，經本院斟酌後，認為均不足以影響本判決之結果，爰不
    逐一論列，附此敘明。
六、原告陳明願供擔保，聲請宣告假執行，核無不合，爰酌定相
    當擔保金額准許之。至原告敗訴部分，其假執行之聲請失所
    附麗，應併予駁回。
七、訴訟費用負擔之依據：民事訴訟法第79條。
中　　華　　民　　國　　111 　年　　6 　　月　　20　　日
                  民事第一庭    法  官  廖國勝
以上正本係照原本作成。
如對本判決上訴，須於判決送達後20日內向本院提出上訴狀。如
委任律師提起上訴者，應一併繳納上訴審裁判費。
中　　華　　民　　國　　111 　年　　6 　　月　　20　　日
                                書記官　林可芯
附表：
編號 時間 地點 交付方式 投資內容 被害人 金額  1 107年1月23日  雲林縣○○市○○街00號 現金交付 購買澳幣後投資基金 林素華 新臺幣30萬元  2 107年1月26日 同上 現金交付 投資美金 涂博純 新臺幣42萬元  3 107年2月9日 同上 現金交付 投資美金 涂博純 美金1萬元（當時換算新臺幣約29萬7,700元）  4 107年3月29日 同上 現金交付 購買澳幣 林素華 新臺幣22萬4,000元  5  107年4月16日 同上 現金交付 投資基金 林素華涂博純 新臺幣100萬元及手續費新 臺幣12,000元  6 107年5月27日 雲林縣○○市○○街0號中國信託斗六分行 現金交付 購買京城銀行庫藏股10張 林素華涂博純 新臺幣23萬8,620元  7 107年6月8日 雲林縣○○市○○街00號及興華街2號中國信託斗六分行 現金存款及現金交付 購買京城銀行庫藏股15張 林素華涂博純 新臺幣35萬7,930元  8 107年7月31日 雲林縣○○市○○街0號中國信託斗六分行 現金存款 購買京城銀行庫藏股15張 林素華涂博純 新臺幣35萬7,930元  9 107年9月25日 雲林縣○○市○○街00號被害人之店面內 現金交付 購買京城銀行庫藏股30張 林素華涂博純 新臺幣71萬5,860元  10 107年10月15日 雲林縣○○市○○路00號臺灣銀行斗六分行 匯款 投資香港基金 林素華涂博純 新臺幣60萬元